【裁判字號】    94,簡上,30
【裁判日期】    950313
【裁判案由】    返還不當得利
【裁判全文】
臺灣宜蘭地方法院民事判決              94年度簡上字第30號
上  訴  人  乙○○
被  上訴人  丙○○
訴訟代理人  甲○○
上列當事人間請求返還不當得利事件，上訴人對於本院宜蘭簡易
庭民國94年6月28日93年度宜簡字第154號第一審判決提起上訴，
本院於95年2月27日言詞辯論終結，判決如下：
    主  文
上訴駁回。
第二審訴訟費用由上訴人負擔。
    事  實  及  理  由
一、本訴部分：上訴人於原審起訴主張被上訴人於民國91年 9月
    16日買受坐落宜蘭縣宜蘭市○○段艮門小段235 之22地號、
    同小段235之82地號（下稱235之22、235之82地號 ）土地，
    及坐落其上之門牌號碼宜蘭縣宜蘭市○○路122 號建物（下
    稱122號建物 ），然該建物越界占用上訴人所有之坐落同小
    段235之112地號及235之98地號（下稱235之112、235之98地
    號 ）土地如附圖複丈成果圖所示編號C部分面積0.21平方公
    尺、編號D部分面積0.08 平方公尺。被上訴人既無權占有上
    訴人前開土地，則獲有相當於租金之不當得利，而不當得利
    之計算，則為占有之土地合計2.9 平方公尺，每年新台幣（
    下同）1, 276元，自89年10月1日至93年10月1日為5年6,380
    元。故請求被上訴人應給付上訴人6,380元，及自93年11月1
    日起至返還上訴人如附圖所示C、D部分土地止，按每年之申
    報地價以年息10% 計算之租金等語。被上訴人則抗辯以：被
    上訴人所有之122 號建物連同所坐落之土地係其於91年間向
    訴外人即上訴人之兄郭松蓮購得，至上訴人向鈞院提起排除
    侵害之訴，經鈞院會同地政事務所測量人員測量後，始知12
    2號建物有占用到上訴人235之112及235之98地號土地如附圖
    所示C、D部分，而且兩造之房屋相鄰，上訴人所有之房屋亦
    有越界占有被上訴人土地之情形（詳後述），如果上訴人要
    請求不當得利，被上訴人亦要提起反訴向上訴人請求相當於
    租金之不當得利，並與上訴人所主張者抵銷等語。
二、反訴部分：被上訴人於原審起訴主張坐落宜蘭縣上訴人所有
    門牌號碼為宜蘭縣宜蘭市○○路120號建物（下稱120號建物
    ），越界占用被上訴人所有坐落宜蘭縣宜蘭市○○段艮門小
    段235之82地號（下稱235之82地號）土地如附圖所示A 部分
    面積0.19平方公尺及235之22地號（下稱235之22地號）土地
    如附圖所示B部分0.74 平方公尺。上訴人無權占有被上訴人
    前述土地，獲有相當於租金之不當得利，爰請求上訴人給付
    5,614元，及自93年11月1日起至上訴人返還如附圖所示A、B
    部分土地止，按每年之申報地價以年息10% 計算之不當得利
    等語。上訴人則以：伊所有120 號建物絕無占用被上訴人所
    有土地之情形，被上訴人所購買之土地如有面積不足等糾紛
    ，應向出賣人即伊之兄郭松蓮主張，不得反而向上訴人主張
    等語置辯。
三、原審審理結果，以兩造各自所有之建物確有其等所主張互相
    占用對方土地之情形，而認兩造互為主張相當於租金之不當
    得利均屬有據，並因被上訴人提起反訴主張與上訴人請求之
    金額互為抵銷，而判決被上訴人應自93年11月1 日起至返還
    235之112及235之98地號土地如附圖所示C、D 部分土地止，
    每年給付上訴人72元；上訴人則應給付被上訴人340 元，及
    自93年11月1日起至返還被上訴人235 之82及235之22地號土
    地如附圖所示A、B 部分土地止，每年給付被上訴人232元。
    上訴人不服提起上訴，並聲明(一)、原判決不利於上訴人之部
    分均廢棄；(二)、被上訴人應再給付上訴人6,380 元；(三)被上
    訴人之反訴及假執行之聲請均駁回。其理由除如前所述外，
    另補充：原審錯誤解讀附圖所示關於編號A、B部分之備註，
    而誤判上訴人所有之120 號建物越界占用被上訴人所有之土
    地，且上訴人之建物未占用被上訴人之土地，故被上訴人不
    得向上訴人請求相當於租金之不當得利，故不能為抵銷等語
    。被上訴人就其本、反訴敗訴部分，則均未聲明不服。
四、本院之判斷：
(一)、本件兩造所不爭執者，為235之98、235之112 地號土地及坐
    落其上之120 號建物為上訴人所有，235之22、235之82地號
    土地及其上之122 號建物則為被上訴人所有，上開事實並有
    兩造所各自提出之上開土地之土地登記謄本及122 號建物登
    記謄本在卷可稽，是上開事實，堪以認定為真實。
(二)、本件兩造之爭點，經本院整理並經兩造確認同意為：(1)被上
    訴人所有122號建物占有上訴人所有235-112、235-98地號土
    地如附圖所示C、D部分，上訴人得請求被上訴人給付相當於
    租金之不當得利數額為何？(2)上訴人所有之120 號建物是否
    越界占用被上訴人所有235-82及235-22地號如附圖所示A及B
    部分？(3)如上訴人所有前開建物確有越界占有被上訴人土地
    之事實，則被上訴人於原審提出之反訴請求不當得利是否得
    與上訴人本件請求為抵銷？查：
１、上訴人主張被上訴人所有之122 號建物越界占用原告所有之
    235之112及235之98號地號土地如附圖所示C、D 部分土地乙
    節，前經上訴人提起排除侵害之訴，於本院以92年度宜簡字
    第61號受理時，曾囑託宜蘭縣宜蘭地政事務所人員就兩造所
    有之122號建物及120號建物占用土地之情形測量後繪製如附
    圖所示之複丈果圖，確定被上訴人所有之122 號建物占用上
    訴人所有之235之112、235之98地號土地如附圖所示Ｃ及D部
    分，業經本院調卷查明屬實，且為被上訴人所不爭執，上訴
    人此部分之主張自應認可採。按無權占有他人土地，可能獲
    得相當於租金之利益為社會通常之觀念，且以相當於法定最
    高限額租金之數額為限，有最高法院61年台上字第1695號判
    例意旨可參。另按城市地方房屋之租金，以不超過土地及其
    建築物申報總價額年息10% 為限。土地法第97條定有明文。
    本件原告所有之235之98、235之112地號土地89年7月及93年
    1月之申報地價均為3,120元，有地價證明書在卷可憑。而經
    原審於94年3月31日履勘現場，235之98、235之112地號土地
    所坐落之位置，前方為力新路，後方有約2 公尺巷道，附近
    均住家，製有勘驗筆錄可按。本院審酌上情，認被上訴人就
    系爭土地所受相當於租金之利益，應以按年以土地申報地價
    之年息8%計算為相當。而被上訴人無權占有如附圖所示C 及
    D 部分，面積合計為0.29平方公尺，每年相當於租金之利益
    為72元（3120×8%×0.29≒72，元以下四捨五入，下同）。
    故上訴人得請求被上訴人給付之相當於租金之不當得利，為
    自被上訴人取得122號建物所有權即91年9月16日起至93年10
    月31日相當租金之不當得利總計為153 元【72×（15/ 30＋
    25 ）÷12＝153】，及自93年11月1日起至返還如附圖所示C
    、D部分土地予上訴人之日止，按年以72 元計算之相當租金
    之不當得利。
２、就上訴人所有120號建物是否越界占用被上訴人所有235之22
    、235之82 地號土地之爭點：查上訴人前對被上訴人提起排
    除侵害之訴，於本院以92年度宜簡字第61號審理時，已囑託
    宜蘭縣宜蘭地政事務所人員就兩造所有之122號建物及120號
    建物占用土地之情形測量後繪製如附圖所示之複丈果圖，已
    如前述。查依前開測量結果，如附圖所示A、B部分確遭鄰地
    房屋占用，而依其上圖示說明「2、... 依據本所78.8.29分
    割時保留4.54米分割出 235-113地號，顯示不足16公分，應
    為鄰地235-113地號上房屋所使用」。而查 235之113地號土
    地為上訴人所有，有上訴人提出之土地登記謄本可按，而坐
    落235之113地號土地上之房屋即120 號建物，為上訴人所不
    否認。故120號建物確越界占有使用被上訴人所有235之82、
    235之22如附圖所示A、B部分，已可認定。故上訴人主張120
    號建物未占用被上訴人之土地云云，並不可採。
３、就兩造間互為訴請不當得利，是否得為抵銷之爭點部分：
(1)、查本件上訴人所有120號建物無權占用被上訴人如附圖所示A
    、B 部分土地，被上訴人自得依不當得利之規定，請求上訴
    人給付相當於租金之不當得利，均同前述。故被上訴人據此
    提起反訴訴請上訴人給付，於法即屬有據。再查，235 之22
    及235之82地號土地於89年7 月、93年1月之申報地價均為3,
    120 元，有地價證明書可憑。而此2筆土地與上訴人所有235
    之112及235之98地號土地相鄰，使用可得之利益應無甚差異
    ，故本院認上訴人所受相當於租金之利益，亦應以土地申報
    總價之年息8%計算為適當。而被上訴人所有120 號建物無權
    占有之A、B部分土地，面積合計0.93平方公尺，則計算其相
    當於租金之利益為每年232元（3120×0.08×0.93≒232），
    故被上訴人得請求上訴人給付之相當於租金之不當得利，為
    被上訴人取得235之112及235之98地號土地之日即91年9月16
    起至93年10月31日相當租金之不當得利總計493元【232×（
    15/30＋25）÷12＝493】 ），及自93年11月1日起至上訴人
    交還系爭土地之日止，按年以232 元計算之相當於租金之不
    當得利。
(2)、按二人互負債務，而其給付種類相同，並均屆清償期者，各
    得以其債務，與他方之債務，互為抵銷，民法第334條第1項
    前段定有明文。本件兩造所提起之本訴及反訴，均係請求他
    造給付相當於租金之不當得利，給付之種類同為金錢給付，
    且兩造就91年9 月16日起至93年10月31日部分之請求，因兩
    造已互為起訴請求，應認均已屆清償期。故被上訴人主張為
    抵銷，即屬有據，上訴人抗辯稱不得抵銷，為無理由。而經
    抵銷將被上訴人應給付之153元與上訴人應給付之493元抵銷
    後，上訴人尚應給付被上訴人340元。
五、綜上所述，本件兩造互為請求相當於租金之不當得利，其結
    果應為被上訴人應自93年11月1日起至返還235之112及235之
    98地號土地如附圖所示C、D部分土地予上訴人之日止，每年
    給付上訴人72元；上訴人則應給付被上訴人340 元，及自93
    年11月1 日起至返還被上訴人235之82及235之22地號土地如
    附圖所示A、B部分土地予被上訴人之日止，每年給付被上訴
    人232 元。原審為同此結果之判決，即無不合，上訴人猶執
    陳詞，上訴請求廢棄原判決對於伊不利之部分並予改判，為
    無理由，應駁回上訴人之上訴。
六、據上論結，本件上訴為無理由，依民事訴訟法第436條之1第
    3項、第449條第1項、第78條，判決如主文。
中    華    民    國    95    年    3     月    13    日
                  臺灣宜蘭地方法院民事庭
                      審判長法  官 楊麗秋
                            法  官 邱景芬
                            法  官 張軒豪
正本與原本無異。
本件不得上訴。
中    華    民    國    95    年    3     月    14    日
                            書記官  詹玉惠


司法院資訊處製作；財團法人民間司法改革基金會備份。
